【裁判字號】    97,抗,466
【裁判日期】    970516
【裁判案由】    聲明異議
【裁判全文】
臺灣高等法院刑事裁定                  97年度抗字第466 號
抗  告  人
即受 刑 人  甲○○
上列抗告人即受刑人因違反廢棄物清理法等案件，不服臺灣板橋
地方法院97年度聲字第1400號，中華民國97年4月17日所為駁回
聲明異議之裁定，提起抗告，本院裁定如下：
    主  文
抗告駁回。
    理  由
一、本件抗告人即受刑人甲○○不服臺灣板橋地方法院檢察署檢
    察官之執行指揮命令（97年度執字第3793號）聲明異議，聲
    明異議意旨略以：受刑人甲○○因違反廢棄物清理法案件，
    已向臺灣板橋地方法院檢察署檢察官聲請易科罰金，但遭否
    准。惟短期自由刑向來弊多於利，刑法於民國（下同）94年
    2 月2日修正刑法第41條放寬易科罰金標準，其修法理由「
    按易科罰金制度旨在救濟短期自由刑之流弊，性質屬易刑處
    分，故在裁判宣告之條件上，不宜過於嚴苛」等語，即可證
    明之。今受刑人平日有正當工作，又需照護無工作之配偶及
    2 歲及1歲之年幼孫女，倘否准半百之齡又身患疾病之受刑
    人易科罰金，似不符刑罰之目的。為此，依刑事訴訟法第
    484 條規定，對檢察官之上開執行處分聲明異議，請予撤銷
    原處分，並由檢察官另為妥適之處分云云。
二、原裁定意旨略以：
（一）本件受刑人甲○○因違反廢棄物清理法案件，經臺灣板橋
      地方法院以95年度訴字第197號刑事判決判處有期徒刑1年
      ，併科罰金新臺幣200萬元；減為有期徒刑6月，併科罰金
      新臺幣100萬元，有期徒刑部分如易科罰金，以銀元300元
      折算1日，罰金部分如易服勞役，以罰金總額與6個月之日
      數比例折算，於97年1月31日確定在案。嗣受刑人於97年4
      月7日到案聲請易科罰金，經執行檢察官否准後，受刑人
      隨即逃匿無蹤，臺灣板橋地方法院檢察署業於97年4月8日
      對受刑人發布通緝等情，此經原裁定法院依職權調閱臺灣
      板橋地方法院檢察署97年度執字第3793號執行卷宗查核無
      訛，並有本院被告全國通緝紀錄表1份存卷可稽。而受刑
      人聲請易科罰金，執行檢察官係以：受刑人自93年間起以
      埋暗管排污水方式，縱以遭查獲6日計算，即排放超過540
      0噸之廢水進入大漢溪，嚴重污染環境及大漢溪河水，且
      非法竊佔國有土地高達24005平方公尺，罪刑重大，非執
      行徒刑，難收矯正之效及維持法秩序為由，認與刑法第41
      條規定有所未合，而駁回受刑人易科罰金之聲請，此亦有
      臺灣板橋地方法院檢察署聲請易科罰金案件審核表1份在
      卷可憑。
（二）依本案確定判決所認定之犯罪事實：「(一)被告甲○○係得
      陞貨運有限公司（下稱「得陞公司」）之實際負責人，負
      責得陞公司位在台北縣樹林市○○街277 號旁之洗砂及處
      理廢棄物等場所之現場營運業務。詎被告甲○○明知得陞
      公司未經主管機關許可從事廢棄物清除、處理業務，仍擅
      自在上該處所以有償收費方式從事營建廢棄物清除、處理
      業務，致嚴重污染環境及大漢溪河水，僅以查獲之民國93
      年8 月17日、18日、19日及即93年11月10日、11日、12日
      等六日之紀錄顯示，運至該處排放之廢棄土至少有566 車
      次，以每車次0.8 噸計，所處理之廢棄物即約達5433噸，
      渠等並私設暗管排放污水於大漢溪，嚴重污染環境及大漢
      溪。(二)被告甲○○復明知坐落臺北縣樹林市○○段第35、
      35-1、36、36-1、42、42-1、80、80-1地號，及坐落同市
      ○○段第573 、573-1 、573-2 、573-3 、573-4 、573-
      5 、573-6 、574-1 、574-2 、574-5 等地號土地（面積
      共計24005.78平方公尺），均係國有土地，竟意圖為自己
      不法之所有，未經財政部國有財產局同意，自85年間起，
      將上開土地作為得陞公司停放車輛及廢棄物處理之場地，
      而以此方式竊佔上開國有土地。」足認受刑人貪圖暴利，
      漠視法律秩序，擅自竊佔國有土地藉以違法經營洗砂及營
      建廢棄物之清除、處理業務，嚴重破壞環境生態及國民健
      康，惡害至深且鉅。且受刑人係以有償收費方式從事上開
      業務，衡情已獲取相當之犯罪所得，此由本案確定判決諭
      知併科罰金新臺幣200萬元，減為新臺幣100萬元，受刑人
      仍有餘裕就有期徒刑部分聲請易科罰金，不難窺知。是執
      行檢察官認為本案所處之有期徒刑，如准予易科罰金，難
      收矯正之效，且難以維持法秩序，洵屬有據。參以受刑人
      於97年4月7日到案聲請易科罰金，經執行檢察官否准後，
      竟然隨即逃匿無蹤，顯見受刑人反社會性格嚴重，視法令
      於無物。益徵執行檢察官駁回受刑人易科罰金之聲請，核
      無不當。
（三）聲明異議意旨雖稱：短期自由刑向來弊多於利，不宜過於
      嚴苛云云。惟本案係經執行檢察官考量個案具體情形後，
      認為如准予易科罰金，難收矯正之效，且難以維持法秩序
      ，始依法否准易科罰金之聲請，已如前述，難謂過苛。另
      異議意旨所稱：受刑人平日有正當工作，又需照護無工作
      之配偶及2歲及1歲之年幼孫女，且是半百之齡、身患疾病
      云云。然受刑人之配偶廖林素理係45年間出生，適值壯年
      ，且其長子廖書賢、長媳蔣孝萱均為成年人，受刑人所指
      年幼孫女即係渠二人所生之女，均共同生活，此有受刑人
      提出之戶籍謄本影本可稽，堪認於短期之內應有自我謀生
      及彼此照料家中成員之能力，難認必需受刑人在家照顧不
      可。又受刑人係46年間出生，正值壯盛之年，所提臺灣礦
      工醫院診斷證明書固記載罹有高血壓、左脛腓骨遠端骨折
      合併不良癒合及鄰近關節骨性關節炎，惟均非屬應立即進
      行治療之重大急迫傷病，不致構成入監執行之障礙。縱認
      受刑人上開所述非虛，今受刑人觸犯刑典，且有入監執行
      矯正之必要，不能憑以指摘檢察官指揮將受刑人發監執行
      有何不當。因認受刑人就本件聲明異議為無理由，而予以
      駁回。
三、受刑人不服原法院裁定，抗告意旨略以：
（一）受刑人於違反廢棄物清理法案件審理之初，本係為無罪答
      辯，後考量訴訟經濟與為了引進先進廢污水處理設備須時
      常出國之因素，遂於96年11月8日審判期日經由辯護人田
      振慶律師、吳彥鋒律師向承審法官與公訴人馬凱蕙檢察官
      表示請求認罪協商。當日認罪協商之過程，經受刑人明確
      向承審法官與檢察官表示，其願受科刑範圍必須可以不用
      入監服刑為先決條件，惟檢察官要求若要易科罰金俾免自
      由刑，受刑人必須要依檢方起訴之事實全部認罪，且繳交
      罰金100萬元，而受刑人確曾再次強調只要不入監服刑即
      可接受，此情業據在場之法官、檢察官表示同意，有受刑
      人當時之辯護人田振慶律師、吳彥鋒律師在場可證。故最
      後協商結果為「被告甲○○刑度為有期徒刑1年，減為有
      期徒刑6月，如易科罰金以銀元300元即新臺幣900元折算1
      日，併科罰金新臺幣200萬元，減為新臺幣100萬元。罰金
      刑部分之易服勞役折算標準由臺灣板橋地方法院定之」（
      參見卷附96年11月8日審判程序筆錄影本）。是本案確定
      判決認定之事實係經認罪協商由受刑人認罪而來，受刑人
      所認之犯罪事實是否符合真實，已由認罪協商之程序正義
      所取代，故實不宜於執行時再以：「受刑人貪圖暴利，漠
      視法律秩序，擅自竊佔國有土地藉以違法經營洗砂及營建
      廢棄物之清除、處理業務，嚴重破壞環境生態及國民健康
      ，惡害至深且鉅。且受刑人係以有償收費方式從事上開業
      務，衡情已獲取相當之犯罪所得，此由本案確定判決諭知
      併科罰金新臺幣200萬元，減為新臺幣100萬元，受刑人仍
      有餘裕就有期徒刑部分聲請易科罰金，不難窺知」云云，
      據以評價受刑人之惡性輕重，並以此作為決定受刑人聲請
      易科罰金准否之標準。
（二）再按，罪行重大應為刑法第57條所定法院科刑時輕重審酌
      標準，而「受刑人於所犯賭博案件中，既經原確定判決審
      酌『被告吳健保身為台南縣議會議長，代表人民監督政府
      ，理應奉公守法，為民表率，方足為人民代表之首長，竟
      貪圖暴利經營賭場，敗壞社會風氣，犯後復堅詞否認，顯
      無悔改之意及其經營期間尚短等一切情狀』而量處受刑人
      有期徒刑10月，減為有期徒刑5月，有本院95年度上易字
      第649號判決在卷可參，顯見法院已綜合考量各種情事，
      科予受刑人適當刑罰。茲本件檢察官依前述標準，審查受
      刑人是否得易科罰金，非但已逸脫刑法第41條第1項明訂
      標準，甚且將法院已審酌事項，再重為審酌，此舉無異對
      受刑人所犯罪刑，予以雙重評價，自屬失當」，此有臺灣
      高等法院臺南分院97年度聲字第638號裁定意旨可參。是
      本件執行檢察官否准易科罰金之理由，乃係針對經過認罪
      協商之犯罪事實而再次評價為「罪行重大，非執行徒刑難
      收矯正之效及維持法秩序」，自與前揭裁定意旨相悖，實
      欠允當。
    為此提起抗告，並請求傳訊田振慶律師、吳彥鋒律師及馬凱
    蕙檢察官，以證明96年11月8日之認罪協商過程，並求予撤
    銷原裁定及執行檢察官否准易科罰金之執行指揮處分，另為
    適當之裁定云云。
四、本院查：
（一）按犯最重本刑為5年以下有期徒刑以下之刑之罪，而受6個
      月以下有期徒刑或拘役之宣告，因身體、教育、職業、家
      庭之關係或其他正當事由，執行顯有困難者，得以1元以
      上3元以下折算1日，易科罰金。但確因不執行所宣告之刑
      ，難收矯正之效，或難以維持法秩序者，不在此限，民國
      95年7月1日修正施行前之刑法第41條第1項定有明文（本
      件確定判決係經比較新舊法適用結果，依上揭修正前規定
      諭知易科罰金之折算標準）。然有期徒刑或拘役得易科罰
      金之案件，法院所諭知者，僅係如易科罰金之折算標準而
      已，至於是否准予易科罰金，依刑事訴訟法第457條規定
      ，由為裁判法院之檢察官指揮之，亦即由執行檢察官視個
      案具體情形，考量受刑人之身體、教育、職業或家庭關係
      等因素，並審酌其如不受有期徒刑或拘役之執行，是否難
      達科刑之目的、收矯正之成效或維持法秩序等，以作為其
      裁量是否准予易科罰金之憑據，非謂僅因犯罪情節輕微，
      而受刑人一有身體、教育、職業、家庭等事由，暫時無法
      執行，執行檢察官即應一概予以准許。是以法律賦予執行
      檢察官此項裁量權，僅在發生裁量瑕疵之情況時，法院始
      有介入審查之必要。
（二）經查：
  １、本件抗告人雖主張於其違反廢棄物清理法一案中已與檢察
      官達成認罪協商之合意，檢察官亦同意只要抗告人依檢方
      起訴之事實全部認罪，且繳交罰金100萬元，即准予易科
      罰金而免除徒刑之執行云云；惟觀諸抗告人所提出之96年
      11 月8日審判程序筆錄影本，其中關於協商情形及結果係
      載明：「……本件兩造已就被告甲○○起訴之犯罪事實及
      併案犯罪事實於審判外達成協商合意，檢察官聲請法院改
      依協商程序而為判決：被告甲○○刑度為有期徒刑1年，
      減為有期徒刑6月，如易科罰金以銀元300元即新臺幣900
      元折算1日，併科罰金新臺幣200萬元，減為新臺幣100萬
      元。罰金刑部分之易服勞役折算標準由鈞院（即臺灣板橋
      地方法院）定之」，而抗告人亦表明承認檢察官所起訴及
      併案犯罪事實，協商係出於自由意志，對於協商合意內容
      無意見等語，並未見該筆錄有關於檢察官同意只要抗告人
      依檢方起訴之事實全部認罪，且繳交罰金100萬元，即准
      予易科罰金而免除徒刑執行之記載；況依刑事訴訟法第45
      5 條之2第1項規定，公訴檢察官與抗告人即被告協商之範
      圍係被告願受科刑之範圍，並不包括是否准予易科罰金之
      易刑處分。是抗告人主張於其違反廢棄物清理法一案中已
      與檢察官達成認罪協商之合意，檢察官亦同意只要抗告人
      依檢方起訴之事實全部認罪，且繳交罰金100萬元，即准
      予易科罰金而免除徒刑之執行云云，已嫌無據。遑論是否
      准許以易科罰金方式代替有期徒刑之執行，本係判決罪刑
      確定後執行時方得應考量之範疇，且專屬於執行檢察官之
      權責，豈可於審理程序中進行量刑協商。
  ２、再查，臺灣板橋地方法院依本件抗告人與公訴檢察官協商
      合意之內容，所宣告之刑度原為有期徒刑1年，本即不得
      易科罰金，僅係適逢紀念解嚴「228」六十週年暨解嚴二
      十週年，方制定頒佈中華民國96年罪犯減刑條例，受刑人
      恭逢國家恩典，始得依據該條例之規定而減刑二分之一；
      換言之本件抗告人最終經減刑為有期徒刑6月，並經法院
      諭知易科罰金之折算標準，係適用上開減刑條例之結果，
      並非其與公訴檢察官認罪協商之量刑範圍，自難以抗告人
      已與公訴檢察官認罪協商為由，而認其有何應受保障免除
      徒刑執行之信賴利益可言。
  ３、且查，關於是否准予以易科罰金之方式執行有期徒刑之宣
      告刑，乃係執行檢察官之裁量權，僅於發生執行檢察官裁
      量瑕疵之情況時，依據權力制衡之法治國原則，法院始有
      介入審查之必要。查本件執行檢察官依其法律賦予指揮刑
      事案件執行之專業判斷，認為「受刑人貪圖暴利，漠視法
      律秩序，擅自竊佔國有土地藉以違法經營洗砂及營建廢棄
      物之清除、處理業務，嚴重破壞環境生態及國民健康，惡
      害至深且鉅。且受刑人係以有償收費方式從事上開業務，
      衡情已獲取相當之犯罪所得，此由本案確定判決諭知併科
      罰金新臺幣200萬元，減為新臺幣100萬元，受刑人仍有餘
      裕就有期徒刑部分聲請易科罰金，不難窺知」，主要係認
      定本案所處之有期徒刑，如准予易科罰金，難收矯正之效
      ，且難以維持法秩序，以法院事後審查檢察官所為之處分
      是否有違法失當之角度而言，並未見有何逾越法律授權、
      專斷或將與事件無關之因素考慮在內等濫用權力之情事，
      自難認執行檢察官有執行指揮不當之情形。參以抗告人即
      受刑人於97年4月7日到案聲請易科罰金，經執行檢察官否
      准後，竟然隨即逃匿無蹤，顯見其反社會性格嚴重，視法
      令於無物。益徵執行檢察官駁回其易科罰金之聲請，並無
      不當。
  ４、抗告人又以：本件執行檢察官否准易科罰金之理由，係就
      原確定判決法院依刑法第57條所定科刑輕重之審酌標準再
      重為審酌，無異對抗告人所犯罪刑，予以雙重評價云云。
      惟查，原確定判決量處抗告人有期徒刑1年，既係受抗告
      人與公訴檢察官協商合意之內容所拘束，顯見法院於量刑
      時，基於協商判決追求程序正義之精神，已無可能完全依
      照刑法第57條所定科刑輕重之標準予以審酌，自無可能發
      生前揭抗告人所謂雙重評價之問題，遑論本件執行檢察官
      否准易科罰金之理由，主要係認定抗告人如不執行所宣告
      之刑，難收矯正之效，且難以維持法秩序，其裁量並未有
      何違法或不當之情形。
（三）綜上所述，本件臺灣板橋地方法院檢察署檢察官未准予抗
      告人即受刑人易科罰金之處分，並非無據，其執行之指揮
      亦無違法或不當之處，原法院因而駁回抗告人即受刑人之
      聲明異議，洵屬正確。抗告人請求傳訊田振慶律師、吳彥
      鋒律師及馬凱蕙檢察官，以證明96年11月8日之認罪協商
      過程，本院認並無必要；從而，其執前詞提起本件之抗告
      ，為無理由，應予駁回。
五、據上論斷，應依刑事訴訟法第412條，裁定如主文。
中    華    民    國    97    年    5     月    16    日
                  刑事第九庭審判長法  官  陳貽男
                                  法  官  許文章
                                  法  官  周盈文
以上正本證明與原本無異。
不得再抗告。
                                  書記官  余姿慧
中    華    民    國    97    年    5     月    16    日


司法院資訊處製作；財團法人民間司法改革基金會備份。
